【裁判字號】    99,婚,474
【裁判日期】    991231
【裁判案由】    離婚
【裁判全文】
臺灣臺南地方法院民事判決               99年度婚字第474號
原      告  黃秀美
訴訟代理人  湯寶凝律師
被      告  段文斌
上列當事人間請求離婚事件，經本院於民國99年12月29日言詞辯
論終結，判決如下：
    主      文
准原告與被告離婚。
訴訟費用新臺幣仟肆佰伍拾元由被告負擔。
    事實及理由
一、被告經合法通知，無正當理由，未於言詞辯論期日到場，核
    無民事訴訟法第386條各款所列情形，爰依原告之聲請，由
    其一造辯論而為判決。
二、原告主張：
  (一)兩造於民國62年間結婚，婚後共同育有一子、二女，然長女
    已歿，其餘兩名子女段致成、段致現均已成年；被告於75
    年4月間染上賭博惡習後，即不思工作，無視原告須全心照
    料患有重度多重障之兒子段致成，無法外出工作，被告除未
    給付原告任何家庭生活費用外，反而伸手向原告要錢，原告
    若拒絕，被告有時甚至會出手毆打原告，被告嗣並因躲避債
    務，於76年間無故離家，雖於78年8月間自行返家，卻仍繼
    續沉迷於賭博；被告於92年間又因積欠大筆賭債，為躲避地
    下錢莊之催討，再次無故離家，初期雖偶爾有與原告連絡，
    然自94年起即未曾與原告連絡，至今下落不明，音訊全無，
    原告及家人於98年間曾向台南市警察局第三分局安順派出所
    通報被告為失蹤人口，惟迄今並無所獲。
  (二)按夫妻互負同居之義務，但有不能同居之正當理由者，不在
    此限，民法第1001條定有明文；夫妻之一方以惡意遺棄他方
    在繼續狀態中，他方得向法院請求離婚，同法第1052條第1
    項第5款亦有明文；又夫妻之一方無正當理由而與他方別居
    ，有違背同居義務之客觀事實，並有拒絕同居之主觀情事，
    即係民法第1052條第1項第5款所謂以惡意遺棄他方，最高法
    院29年度上字第254號亦著有判例。被告自92年即因積欠大
    筆賭債，為躲避地下錢莊之催討，無故離家，迄今未返家與
    原告同住，其客觀上自有違背同居義務之事實，而被告離家
    時間七年餘，音訊全無，未與原告連絡，足認被告主觀上亦
    確有拒絕同居之意思，且被告復無拒絕履行同居之正當理由
    ，揆諸前開判例意旨，被告顯係惡意遺棄原告在繼續狀態中
    ，原告爰依民法第1052條第1項第5款之規定提起本件訴訟，
    並聲明：如主文所示。
三、得心證之理由：
  (一)查原告主張兩造為夫妻，婚後共同育有一子及二女，然長女
    已歿，其餘兩名子女段致成、段致均已成年，且兩造婚姻
    關係現仍存續中之事實，此有原告提出之戶籍謄本2件附卷
    可稽，上開事實堪以認定。
  (二)次查，原告主張被告婚後染上賭博惡習後，即不思工作，未
    給付家庭生活費用，無視伊須全心照料患有重度多重障之兒
    子段致成，且被告為躲避債務，多次離家，雖於78年8月間
    曾自行返家，卻繼續沉迷於賭博，於92年間又因積欠大筆賭
    債，為躲避地下錢莊之催討，再次無故離家，自94年起即未
    曾與伊連絡，至今下落不明，音訊全無，伊於98年間曾向台
    南市警察局第三分局安順派出所通報被告為失蹤人口等事實
    ，業據提出中華民國重度多重障身心障礙手冊、受理失蹤人
    口案件登記表各1件附卷供參，且經本院向台南市警察局第
    三分局查詢曾否尋獲被告，依該局檢附失蹤人口系統資料報
    表所示，被告婚後於95年9月25日離家出走，經訴外人林芳
    如於98年9月24日通報為失蹤人口，迄今未尋獲，此有台南
    市警察局第三分局99年7月26日南市警三戶字第09943320790
    號函及所附之失蹤人口系統資料報表在卷可按；再據證人即
    兩造之女段致證述：「（兩造現有無同住？）沒有，兩造
    已經約七、八年沒有住一起，因為被告在外欠債很多錢，所
    以他就離家消失了，期間被告都沒有跟我們聯絡，不過之前
    ，原告通報被告為失蹤人口，警察在新竹有尋獲，後來被告
    的家人有去新竹警局接被告出來，所以我們猜想被告應該在
    新竹那邊，被告離家後並沒有寄錢回來，也沒有跟我們聯絡
    過，被告每次離家出走都沒有跟我們聯絡。」及證人林芳如
    證以：「（對於兩造婚姻狀況是否瞭解？）瞭解。（兩造感
    情如何？）沒有感情可言，因為被告賺錢都去外面賭博，對
    家庭不負責任。（被告是否會支付家庭費用？）會，但很少
    。（被告是否離家？）是的，被告常常離家，最後一次是92
    年間離家的。（為何被告會離家？）因為被告在地下錢莊、
    當舖借錢，對方到家裡討債，之後被告就離家，並沒有跟我
    們說他的去向，也沒有打電話回家。（有無找尋被告？）我
    們有通報失蹤人口，警察說在桃園有找到被告，被告自己去
    警局銷案，不過被告之後也沒有返家過，我們都沒有他的消
    息。」等語；綜上所述，原告所主張之前開事實，應堪以認
    定。
  (三)按夫妻互負同居之義務，但有不能同居之正當理由者，不在
    此限，民法第1001條定有明文。因之夫妻互負同居義務，在
    婚姻關係存續中，苟非證明有不堪同居之虐待，或有其他正
    當理由，即不得由一造拒絕同居（最高法院18年度上字第21
    29號、19年度上字第2693號判例意旨參照）。再按夫妻之住
    所，由雙方共同協議之；夫妻之一方以惡意遺棄他方在繼續
    狀態中，他方得向法院請求離婚，民法第1002條第1項前段
    、第1052條第1項第5款分別定有明文。夫妻之一方無正當理
    由而與他方別居，有違背同居義務之客觀事實，並有拒絕同
    居之主觀情事，即係民法第1052條第1項第5款所謂以惡意遺
    棄他方（最高法院29年上字第254號判例參照）。查兩造婚
    姻關係既仍存續中，被告本有履行同居之義務，惟被告自92
    年間離家出走後，未再返家，更斷絕音訊，完全未與原告及
    家人聯繫，被告既拒不履行此一義務，亦未舉證證明有何拒
    絕與原告同居之正當理由，被告此舉，即屬無正當理由拒絕
    與原告同居，客觀上已有違背同居義務之事實，而被告拒不
    與原告同住，去向不明，迄今已七年餘，亦堪認被告有拒絕
    與原告同居之主觀情事，揆諸前開判例意旨，被告顯係惡意
    遺棄原告在繼續狀態中，從而，原告依據民法第1052條第1
    項第5款之規定訴請離婚，於法自無不合，應予准許。
四、據上論結，本件原告之訴為有理由，依民事訴訟法第385條
    第1項前段、第78條、第87條第1項，判決如主文。
中    華    民    國    99    年    12    月    31    日
                      家事法庭    法  官  林富郎
以上正本係照原本作成。
如對本判決上訴，須於收受判決正本送達後20日內向本院提出上
訴狀，並繳納上訴費及附具繕本。
中    華    民    國    99    年    12    月    31    日
                                  書記官  劉毓如

司法院資訊處製作；財團法人民間司法改革基金會備份。
